【裁判字號】    98,訴,655
【裁判日期】    981113
【裁判案由】    確認本票債權不存在等
【裁判全文】
臺灣板橋地方法院民事判決               98年度訴字第655號
原      告  乙○○
訴訟代理人  余梅涓律師
複代理人    甲○○
被      告  南灣企管顧問有限公司
法定代理人  丙○○
訴訟代理人  張振興律師
複代理人    許聰元律師
上列當事人間請求確認本票債權不存在等事件，經本院於民國98
年10月13日言詞辯論終結，判決如下：
    主  文
原告之訴及假執行之聲請均駁回。
訴訟費用由原告負擔。
    事實及理由
壹、程序方面
一、按「訴狀送達後，原告不得將原訴變更或追加他訴。但有下
    列各款情形之一者，不在此限：(一)被告同意者。(二)請求之基
    礎事實同一者。(三)擴張或減縮應受判決事項之聲明者。(四)因
    情事變更而以他項聲明代最初之聲明者。(五)該訴訟標的對於
    數人必須合一確定時，追加其原非當事人之人為當事人者。
    (六)訴訟進行中，於某法律關係之成立與否有爭執，而其裁判
    應以該法律關係為據，並求對於被告確定其法律關係之判決
    者。(七)不甚礙被告之防禦及訴訟之終結者；被告於訴之變更
    或追加無異議，而為本案之言詞辯論者，視為同意變更或追
    加。」，民事訴訟法第255條定有明文。
二、查本件原告於民國98年2月5日起訴時，係依民法第259條規
    定，請求確認本票債權不存在及被告應給付新臺幣（下同）
    46 萬元（見本院卷起訴狀及第27頁反面），嗣於98年6月16
    日言詞辯論時追加依民法第92條規定主張原告受被告詐欺而
    撤銷契約（本院卷第27頁反面），被告於此項訴之追加無異
    議，且為本案之言詞辯論，視為同意追加。兩造於本院第1
    次至第3次言詞辯論期日時，均係就原告上開請求為辯論。
    詎至98年10月13日最後言詞辯論期日，本件原訴之辯論已臻
    成熟之際，原告未得被告同意，追加依民法第227 條不完全
    給付之規定請求解除契約，則原訴與追加之訴所據之事實與
    原因關係，已均不相同，顯有礙於被告之防禦及訴訟之終結
    ，原告為此部分訴之追加，自不應准許。
貳、實體方面
一、原告主張：
  (一)原告於96年8月22日與被告簽訂「委託契約（美國RN護士合
    約）」之委任契約（下稱系爭委任契約），內容為原告同意
    支付被告65萬元，委託被告代為安排就讀美國RN護士課程，
    被告同意提供服務，而原告所支付之代辦費用65萬元，應包
    括美國護士RN保證班1年培訓班學費、6個月英語學校之學費
    、美國CNA美國助理護士課程10個星期上課學費及被告進行
    系爭契約委任事務所需之美國律師費用，被告並同意提供原
    告在美國生活上之服務，如接機、協助尋找住處及交通等事
    宜。另依系爭委任契約第5點約定，原告獲得Rosemead語言
    學校或美國護士學校入學許可後，不得要求退費。
  (二)原告原擬於96年10月退休，即可前往美國進行上開課程，惟
    因銓敘部對於原告退休年資認定不一，致原告必須遲至97年
    7月始可退休，雖已取得入學許可，卻因此暫時無法出國，
    原告告知被告後，被告亦同意為原告重新辦理入學許可。又
    於97年4月時，原告之父因身體不適開刀住院，需專人照護
    ，原告為專心照顧父親，已無出國計畫，且被告亦未再為原
    告取得任何入學許可，原告遂於97年12月1日發存證信函要
    求被告退還原告已給付之46萬元，即依兩造間系爭委任契約
    主張原告得隨時解除該契約。被告所持經鈞院98年度司票字
    第26號准予強制執行之本票乙紙（發票人為原告，到期日為
    97年9月13日，票面金額為19萬元之本票，下稱系爭本票）
    ，為原告所簽發交予被告以給付代辦費用之本票，因契約已
    解除，即無何債權債務關係存在。
  (三)又原告發現縱使取得美國Rosemead語言學校I-20（入學許可
    ），仍無法向美國在臺協會辦理學生簽證，經向被告反應後
    ，被告竟要求原告先以觀光簽證赴美，3個月後再協助原告
    辦理美國學生簽證，赴美身份未定，為何被告急於取得上開
    入學許可後即收取尾款，顯見被告作賊心虛，且原告巧遇與
    原告同樣和被告簽約情形之友人，告知去美國後孤立無援，
    根本無法得到被告之幫助，始知遭被告詐騙，其友人並已向
    臺灣臺北地方法院檢察署提出刑事詐欺告訴，上開事實，亦
    經報紙查證而加以報導。且辦理入學許可等事項，亦僅須數
    萬元而已，被告竟收取高達65萬元之費用，顯有詐欺之虞，
    爰依民法第92條規定主張受被告詐欺而撤銷契約。
  (四)聲明：1.確認被告持有票載發票人為原告，發票日為97年9
    月13日，票面金額為19萬元之本票債權不存在。2.被告應返
    還原告46萬元，及自起訴狀繕本送達之翌日起至清償日止，
    按年息百分之5計算之利息。3.原告願供擔保，請准宣告假
    執行。
二、被告則以：
  (一)原告於96年8月22日與被告簽訂系爭委任契約，委託被告代
    辦出國就讀美國RN護士課程事宜，系爭契約並經公證。依兩
    造所簽訂系爭委任契約之約定，原告必須將65萬元一次付清
    ，被告為原告辦理所有出國留學手續。嗣原告因經濟困難，
    無法依系爭委任契約之約定一次繳交65萬元之費用，乃要求
    被告准予分期給付，被告見原告極欲出國留學，乃答應原告
    請求，於簽約時原告繳交訂金2萬元後，被告即開始為原告
    辦理出國留學之事，並協助原告辦理留學貸款。嗣原告於96
    年9月至12月間共給付46萬元後，自96年12月6日至97年5月6
    日共6期應給付之19萬元未為給付，並向被告稱原告即將辦
    理退休，尾款19萬元等退休後再為給付，且簽發系爭本票清
    償所欠之尾款。詎原告於97年7月退休後，仍不繳清上開欠
    款，經被告不斷催討後，猶拒絕清償，被告始於本票到期日
    聲請鈞院98年度司票字第26號本票裁定（下稱系爭本票裁定
    ）准予強制執行，是被告持有系爭本票之債權確實存在。
  (二)依系爭委任契約之約定，被告在原告支付全部費用後，始有
    義務幫原告辦理出國留學之事，但因原告經濟無法一次負擔
    65萬元，被告始通融給予原告分期付款之方便。被告自96年
    8月22日簽約日起，即開始幫原告辦理相關出國留學事宜，
    迄今費時2年餘，花了無數的人力物力，且被告已於96年9月
    20日幫原告申請到美國Rosemead語言學校之入學許可，原告
    雖一直未出國留學，但被告為原告申辦出國留學之相關工作
    ，仍持續進行，於98年6月12日美國學校又發給原告最新入
    學許可，有效期限長達5年，原告仍可於5年內出國留學，故
    被告已完成受委託服務之義務，依系爭契約第5條規定不得
    要求退費或解除契約，詎原告已簽發系爭本票仍不為支付，
    被告自得依票據關係行使權利。且原告原本履約均屬正常，
    但聽聞有其他學員要求退費，並見報紙刊登有關被告之不實
    報導後，即要求退費，而提出本件訴訟，由於被告對於受託
    事項已完全依約履行，被告要求退費，顯然無理由。
  (三)併聲明：1.原告之訴及假執行之聲請均駁回。2.如受不利益
    之判決，被告願供擔保請求免為假執行宣告。
三、兩造於審理程序中爭執及不爭執事項：
  (一)兩造不爭執事項：
  1.原告於96年8 月22日與被告簽訂「委託契約（美國RN護士合
    約）」為委任契約，兩造約定原告同意支付被告65萬元之代
    辦費用，委託被告代為安排就讀美國RN護士課程，該代辦費
    用65萬元，應包括美國護士RN保證班1年培訓班學費、6個月
    英語學校之學費、美國CNA美國助理護士課程10 個星期上課
    學費及被告進行系爭契約委任事務所需之美國律師費用，被
    告並同意提供原告在美國生活上之服務，如接機、協助尋找
    住處及交通等事宜，但原告之生活支出費用應自行負擔。又
    依系爭契約第5點約定：「原告獲得Rosemead語言學校或美
    國護士學校入學許可後，不得要求退費。」（見本院卷第7
    至9頁系爭契約影本）。
  2.被告已於96年9月20日為原告申請取得美國Rosemead語言學
    校入學許可，原告並知悉，惟因原告無法於96年8月間退休
    ，需至97年始可退休，且須照顧其父親，而未持該入學許可
    出國就學（見本院卷第44至47頁入學許可影本、第55頁反面
    言詞辯論筆錄）。
  3.原告於97年9月13日簽發面額19萬元、到期日為97年9月13日
    之本票乙紙，交付被告以支付系爭契約之代辦費用，經被告
    聲請本院核發98年度司票字第26號准予強制執行裁定（見本
    院卷第5頁裁定影本）。
  4.原告於97年12月2日以土城郵局718號存證信函要求被告退還
    原告給付之46萬元（見本院卷第60至63頁存證信函影本）。
  (二)兩造爭執事項：
  1.原告主張解除兩造間系爭委任契約，依民法第259條之規定
    ，請求確認系爭本票債權不存在及被告應給付46萬元，有無
    理由？
  2.原告主張依民法第92條之規定撤銷契約，請求確認系爭本票
    債權不存在及被告應給付46萬元，有無理由？
四、本院之判斷：
  (一)原告主張解除兩造間系爭委任契約，依民法第259條之規定
    ，請求確認系爭本票債權不存在及被告應給付46萬元；另主
    張依民法第92條規定撤銷契約，請求確認系爭本票債權不存
    在及被告應給付46萬元等情，為被告所否認，並以前詞置辯
    ，是本件所應審究之爭點如上列兩造爭執事項所示。按民事
    訴訟法第277條前段規定：當事人主張有利於己之事實者，
    就其事實有舉證之責任。次按民事訴訟如係由原告主張權利
    者，應先由原告負舉證之責，若原告先不能舉證，以證實自
    己主張之事實為真實，則被告就其抗辯事實即令不能舉證，
    或其所舉證據尚有疵累，亦應駁回原告之請求（最高法院17
    年上字第917號判例意旨參照）。參酌上開說明，原告既主
    張其有權解除或撤銷兩造間系爭委任契約，而請求確認本票
    債權不存在及被告應給付46萬元暨法定遲延利息，自應就此
    等有利於己之事實，負舉證責任。茲論述如下。
  (二)原告主張解除兩造間系爭委任契約，依民法第259條之規定
    ，請求確認系爭本票債權不存在及被告應給付46萬元，有無
    理由？
  1.查本件原告主張其於96年8 月22日與被告簽訂系爭委任契約
    ，兩造約定原告同意支付被告65萬元之代辦費用，委託被告
    代為安排就讀美國RN護士課程，該代辦費用65萬元，應包括
    美國護士RN保證班1年培訓班學費、6個月英語學校之學費、
    美國CNA美國助理護士課程10 個星期上課學費及被告進行系
    爭契約委任事務所需之美國律師費用，被告並同意提供原告
    在美國生活上之服務，如接機、協助尋找住處及交通等事宜
    ，但原告之生活支出費用應自行負擔；又依系爭契約第5點
    約定：「原告獲得Rosemead語言學校或美國護士學校入學許
    可後，不得要求退費。」；而原告於97年9月13日簽發面額
    19萬元、到期日為97年9月13日之本票乙紙，交付被告以支
    付系爭契約之代辦費用，經被告聲請本院核發98年度司票字
    第26號准予強制執行裁定等情，有系爭委任契約及上開裁定
    等件影本為證（見本院卷第5、7至9頁），且為被告所不爭
    執，堪信為真。又被告抗辯其已於96年9月20日為原告申請
    取得美國Rosemead語言學校入學許可，原告並知悉，惟因原
    告無法於96年8月間退休，需至97年始可退休，且須照顧其
    父親，而未持該入學許可出國就學之事實，業據提出96年9
    月20日美國Rosemead語言學校入學許可影本為證（見本院卷
    第44至47頁），且為原告所不爭執，亦堪信實。是本件被告
    既已於96年9月20日為原告申請取得美國Rosemead語言學校
    入學許可，原告並知悉，而原告因無法於96年8月間退休，
    迄97年間始能退休，及需照顧其父親此等可歸責於己之事由
    ，致未持該入學許可出國就學，依兩造間系爭委任契約第5
    點約定，原告即不得要求退費。
  2.又按民法第549條規定：「當事人之任何一方，得隨時終止
    委任契約。」惟終止契約與解除契約之要件及法律效果究有
    不同，原告主張其有權解除契約，仍應就其有民法第254 條
    至第256條等規定得解除契約之情事負舉證責任，惟原告始
    終未舉證以實其說，則其主張解除系爭委任契約，即與法不
    合。是其請求確認系爭本票債權不存在及被告應給付46萬元
    暨法定遲延利息，亦屬無據。
  (三)原告主張依民法第92條之規定撤銷契約，請求確認系爭本票
    債權不存在及被告應給付46萬元，有無理由？
    按「因被詐欺或被脅迫而為意思表示者，表意人得撤銷其意
    思表示。」民法第92條第1項定有明文。本件原告主張其受
    被告詐欺等情，固據提出網路新聞列印資料及報紙影本為證
    （見本院卷第65至68頁），惟為被告所否認。而觀諸上開網
    路新聞列印資料及報紙影本之內容，乃民眾向媒體指摘被告
    有違法之情事，純屬傳聞證據，尚難遽信。此外，原告始終
    未舉證證明確有受被告詐欺之事實，則其主張依民法第92條
    之規定撤銷契約，請求確認系爭本票債權不存在及被告應給
    付46萬元暨法定遲延利息，顯無理由。
五、綜上所述，原告主張解除兩造間系爭委任契約，依民法第25
    9條之規定，請求確認系爭本票債權不存在及被告應給付46
    萬元，及自起訴狀繕本送達之翌日起至清償日止，按年息百
    分之5計算之利息；另主張依民法第92條規定撤銷契約，請
    求確認系爭本票債權不存在及被告應給付46萬元，及自起訴
    狀繕本送達之翌日起至清償日止，按年息百分之5計算之利
    息，均無理由，應予駁回。又原告之訴既經駁回，其假執行
    之聲請即失所附麗，應併駁回之。
六、本件事證已臻明確，兩造其餘攻擊防禦方法及未經援用之證
    據，經審酌後，核與判決結果不生影響，爰不一一論述。
七、據上論結，本件原告之訴為無理由，爰依民事訴訟法第78條
    ，判決如主文。
中    華    民    國    98    年    11    月    13    日
                  民事第二庭    法  官  張筱琪
以上正本係照原本作成
如對本判決上訴，須於判決送達後20日內向本院提出上訴狀
中    華    民    國    98    年    11    月    13    日
                                書記官  連思斐

司法院資訊處製作；財團法人民間司法改革基金會備份。
